臺灣臺中地方法院刑事判決　　　　　　　　　　　　　九十三年度易字第三一一號
　　公　訴　人　臺灣臺中地方法院檢察署檢察官
　　被　　　告　乙○○
　　選任辯護人　謝文田
右列被告因強制案件，經檢察官提起公訴（九十二年度偵字第七九一三號、第七九四
二號、第一一二０七號、第一六五一二號），本院判決如左：
    主  文
乙○○無罪。
    理  由
一、公訴意旨略以：被告乙○○所有之臺中縣神岡鄉○○○段後寮小段一九０之四六
    地號土地，早在民國六十六年間，即已作為神洲路八六巷二六弄之既成巷道，供
    附近民眾通行車輛使用，迄九十一年間，因地界糾紛與住在臺中縣神岡鄉○○路
    八十六巷二十六弄五號之告訴人甲○○發生爭執，被告竟於九十一年十二月三十
    日在上開巷道建築鋼架鐵皮屋，僅留一公尺寬之路面，使告訴人工廠之載貨車輛
    及小客車無法通行，經告訴人向臺中縣政府檢舉違建後，被告於九十二年一月二
    十五日將原本殘留一公尺寬之巷道，再以水泥樁及鐵絲網設置路障，使機車等車
    輛亦無法通行，其後臺中縣政府拆除上開違章建築後，被告仍以雜物、磚塊堆置
    路中，妨害告訴人之通行，並於九十二年五月二十九日雇用挖土機，將政府所鋪
    設之柏油馬路挖除，因認被告涉犯刑法第三百零四條第一項強制罪嫌。
二、按犯罪事實應依證據認定之，無證據不得認定犯罪事實；又不能證明被告犯罪者
    ，應諭知無罪之判決，刑事訴訟法第一百五十四條第二項、第三百零一條第一項
    分別定有明文；且認定不利於被告之事實，須依積極證據，苟積極證據不足為不
    利於被告事實之認定時，即應為有利於被告之認定，更不必有何有利之證據，亦
    有最高法院三十年上字第八一六號判例可資參照。次按既成道路成立公用地役關
    係，首需不特定之公眾通行，而非僅為通行之便利或省時；其次，於公眾通行之
    初，土地所有權人並無阻止之情事；其三，須經歷之年代久遠未曾中斷，應以時
    日長久，一般人無復記憶其確實之起始，僅能知其梗概為必要，亦即所謂「公用
    地役關係」之成立，須具備不特定之公眾通行所必要於公眾通行之初，土地
    所有權人並無阻止經歷之年代久遠未曾中斷，一般人無復記憶其確實之起始者
    之要件始足當之。而臺灣省建築管理規則第四條第一項第一款所定「供公眾通行
    ，具有公用地役權之巷道」，亦應以該道路供不特定之多數人（即公眾）通行，
    而有可認為有公共地役關係存在者，方屬相當，若該道路只供特定之鄰地所有人
    或使用人通行，則僅該特定之鄰地所有人或使用人有無地役權問題，尚不得執以
    謂該道路為既成公眾通行之道路（臺中高等行政法院九十年度訴字第一二０九號
    判決參照）。
三、本件公訴人認被告涉犯刑法第三百零四條第一項強制罪嫌，無非被告坦承有搭建
    鐵皮、挖除馬路等事實，且被告上揭犯行業據告訴人在偵查指訴甚詳，並有照片
    在卷可查，及上開土地自六十六年間即成為既成道路供公眾通行，被告在上開土
    地興築鐵皮屋等物，顯係妨害他人行使通行之權利等資為論據。訊據被告固坦承
    公訴人所指在上揭臺中縣神岡鄉○○○段後寮小段一九０之四六地號土地上搭建
    鐵皮屋車庫、設置路障及以雜物磚塊堆置於該土地上等事實，惟否認有何強制罪
    犯行，並辯稱：其施工均係在自己之土地上施工，且有留一公尺寬度給告訴人通
    行，並該土地並非既成巷道，告訴人並無使用該土地通行之正當權源，伊並無犯
    罪等語。經查，被告確有於九十一年十二月三十日在臺中縣神岡鄉○○○段後寮
    小段一九０之四六地號土地上搭建鐵皮屋充車庫使用，及其後該鐵皮屋經告訴人
    向主管機關臺中縣政府檢舉違章建築而經拆除後，復於其上設置路障、堆置雜物
    等事實，業據被告於本院審理時坦白不諱，核與告訴人關於此部分指述之情節大
    致相符，並有告訴人提出之照片二十張附卷可稽，是此部分之事實應足堪認定。
    然查該臺中縣神岡鄉○○○段後寮小段一九０之四六地號土地係被告所有，亦據
    被告供述明確，並有土地所有權狀影本及土地登記簿謄本附卷可查，而被告所為
    之相關搭建鐵皮屋車庫、設置路障及堆置雜物磚塊等情，既係在自己所有之土地
    上所為者，茲本件所應審究者，即應為告訴人對於該土地之使用是否有正當合法
    之權源，否則被告所為即難論以刑法第三百零四條第一項強制罪責。查公訴人雖
    以告訴人指述土地自六十六年間即成為既成道路供公眾通行，而認該土地確有公
    用地役權之關係存在；然查公用地役關係之成立，須具備不特定之公眾通行所
    必要於公眾通行之初，土地所有權人並無阻止經歷之年代久遠未曾中斷，一
    般人無復記憶其確實之起始者之要件始足當之。如該道路只供特定之鄰地所有人
    或使用人通行，尚不得執以謂該道路為既成公眾通行之道路，業已如前所述；而
    本件該土地之使用，經本院依職權向臺中縣政府函查系爭土地是否為屬供公眾通
    行，而具有公用地役關係之既巷道，經該府函覆並非供公眾通行而具有公用地役
    關係之巷道，有該府九十三年三月二十四日以府建城字第０九三００七九九四七
    號函附卷可查；且依告訴人及被告所提出之現場照片可知，該土地之兩側各有房
    屋一棟，告訴人之工廠在房屋之後，其後即為水田，並無他人居住，亦即該處巷
    道僅係供被告、告訴人及特定鄰人之使用，顯非供公眾通行使用；是本件該被告
    所有之土地，雖曾私設為巷道使用，然並無公用地役關係存在，應可認定。從而
    ，被告所有之前揭土地雖曾私設為巷道使用，然既無公用地地役關係存在，則被
    告之使用該土地即應為私權之行使，而無妨害告訴人行使權利之可言，公訴人認
    被告所有之上揭土地為既成巷道，被告所為在其上搭建鐵皮屋車庫、設置路障及
    堆置雜物磚塊等行為，係妨害告訴人權利之行使，認涉犯刑法第三百零四條第一
    項強制罪嫌，尚嫌速斷。公訴人又以被告於九十二年五月二十九日擅自雇用挖土
    機將政府所舖設之柏油馬路挖除，而認被告有強制罪嫌；惟查被告之挖除該土地
    上舖設之柏油係經臺中縣神岡鄉公所同意由被告自行辦理挖除後，被告始將之挖
    除者，業據被告在偵、審時供述明確，且有臺中縣神岡鄉公所九十二年五月二十
    三日神鄉建字第０九二０００八五三四號函在卷可查，亦難認被告所為有何妨害
    告訴人權利之行使犯意之可言。是本件應可認檢察官並未提出適合於證明犯罪事
    實之積極證據，並說明其證據方法與待證事實之關係，且經本院就卷內訴訟資料
    審酌，復無法獲得有罪之心證，基於無罪推定之原則，應為無罪判決之諭知。
據上論斷，應依刑事訴訟法第三百零一條第一項，判決如主文。
中      華      民      國      九十三      年    四    月    二十六    日
                                臺灣臺中地方法院刑事第一庭
                                    審判長法  官  王  國  棟
                                          法  官  廖  慧  如
                                          法  官  林  源  森
右正本證明與原本無異。
如不服本判決，應於收受本判決後十日內向本院提出上訴書狀，其未敘述上訴理由者
，並得於提起上訴後十日內向本院補提理由書狀（均須按他造當事人之人數附繕本）
「切勿逕送上級法院」。
                                          書記官
中      華      民      國      九十三      年    四    月    二十六    日
